【裁判字號】    89,上易,157
【裁判日期】    900821
【裁判案由】    損害賠償
【裁判全文】
臺灣高等法院臺中分院民事判決  八十九年度上易字第一五七號
      上訴人即附
      帶被上訴人    甲○○
      附帶上訴人    乙○○
      複  代理人    廖本揚
                    楊惠貞
右當事人間損害賠償事件，上訴人對於中華民國八十九年三月十五日臺灣臺中地方法
院八十六年訴字第一五一八號第一審判決提起上訴，被上訴人為附帶上訴，本院判決
如左：
      主      文
原判決關於：(一)命上訴人應給付被上訴人超過新台幣貳拾伍萬元本息部分，及該部分
假執行之宣告；(二)駁回附帶上訴人即被上訴人後開第三項之訴部分；(三)訴訟費用之裁
判，均廢棄。
右(一)廢棄部分，被上訴人在第一審之訴及其假執行之聲請均駁回。
右(二)廢棄部分，附帶被上訴人應給付附帶上訴人新台幣壹拾萬伍仟佰零柒元及自民
國八十六年七月廿五日起至清償日止，按週年利率百分之五計算之利息。
其餘上訴及其餘附帶上訴均駁回。
第一、二審訴訟費用（含附帶上訴部分），由上訴人負擔四分之一，餘由被上訴人負
擔。
      事實及理由
一、(甲)上訴人方面：
      (一)上訴聲明：求為判決：
      1.原判決不利於上訴人部分廢棄。
      2.右廢棄部分，被上訴人在第一審之訴及假執行之聲請均駁回。
      3.第一、二審訴訟費用均由被上訴人負擔。
      (二)附帶上訴答辯聲明：求為判決：附帶上訴駁回。附帶上訴訴訟費用由附帶上
        訴人負擔。
    (乙)被上訴人方面：
      (一)答辯聲明：求為判決：上訴駁回。訴訟費用由上訴人負擔。
      (二)附帶上訴聲明：求為判決：
      1.原判決不利於附帶上訴人部分廢棄。
      2.右廢棄部分，附帶被上訴人應再給付附帶上訴人新台幣（以下同）六十一萬
        二千八百七十六元及自及自起訴狀繕本送達之翌日起至清償日止按年息百分
        之五計算之利息。
      3.第一審廢棄部份及附帶上訴訴訟費用均由附帶上訴被上訴人負擔。
二、本件被上訴人起訴主張：兩造於八十五年十一月二十九日協議，由伊承攬上訴人
    所有坐落台中市○○○○街六三二號六樓之二建物之室內設計裝璜工程，總價款
    為二百一十萬元，伊於事前業將設計圖、估價單送交上訴人審核，經其確認後，
    上訴人並交付三十萬五千七百一十四元之定金，伊乃於同年十二月二日進場施工
    ，迄至同月二十日，上訴人竟無故阻撓工程之進行，且命現場監工停工，甚而囑
    附大樓管理人員禁止施工人員進場施工，嗣經伊親至上訴人住處溝通，並要求繼
    續施工，上訴人非但予以拒絕，抑且回函欲解除契約，伊迫於無奈只好停工，惟
    截至當時，伊幾已完成木造、水電、及雜項等工程，工程費用合計為九十一萬八
    千五百九十餘元，扣除已收取之定金，上訴人尚應給付已完成之工程款項六十一
    萬二千八百七十六元。嗣兩造經五次協調始於八十六年四月四日達成協議，而另
    訂承攬契約書，伊即於同月十一日將完整之施工計劃書及零件樣品材質交予上訴
    人當場收受，以待其審核、確認後，通知開工。詎上訴人竟又委請律師發函以表
    示解除契約，顯見其毫無履行契約之誠意。惟依合約書第十三條之約定，須經雙
    方確認後進場施工，非得由上訴人任意主張，更無權解除契約，伊乃依約於八十
    六年四月二十三日催告上訴人限期確認設計圖、線路圖及施工計劃書，惟上訴人
    仍置之不理，並阻礙伊進場施工，伊不得已而解除本件契約，為此，本於契約第
    十五條約定求為命上訴人給付違約金七十萬元，及依承攬債務不履行規定，請求
    上訴人損害賠償六十一萬二千八百七十六元，共計一百三十一萬二千八百七十六
    元及其法應定遲延利息之判決。
三、上訴人則以兩造原固以口頭約定，由被上訴人承攬系爭工程，惟被上訴人遲不與
    上訴人立正式之工程承攬書面契約，又始終未提供室內裝璜整體工程之規劃設計
    圖說及估價單，即逕自僱工施工，且未依上訴人之要求施工，並浮報材質數量及
    價格，浪費室內空間，以致施工品質低劣，造作物瑕疵累累。上訴人於發現諸多
    缺失後，即屢屢要求被上訴人進行檢討改善，惟均未獲置理，乃不得不令其停工
    。又兩造於八十六年四月四日訂立承攬契約書後，被上訴人僅於同月十一日交付
    簡單之材料施工計劃書、估價單及絞鍊與櫥櫃滑軌樣品，逾越契約所定期限，拒
    不提供室內用電之配置線路圖，上訴人因而委請律師於同月十五日以台中法院郵
    局第一八一八號存證信函通知被上訴人解除契約。迨同月二十三日，被上訴人始
    委由律師以中信字第八六０一七號函檢附天花板圖暨燈器配線圖寄交上訴人收受
    ，其補送上述施工圖說資料非但已逾約定期限，猶在上訴人解除契約之後。足見
    本件契約之解除係因可歸責於被上訴人之事由，被上訴人應無損害賠償請求權可
    言。系爭室內設計裝璜工程，施工項目原定為十大項（包括木造工程、空調工程
    、油漆工程、天然石材工程、玻璃工程、鋁窗工程、水電工程、景觀工程、木地
    板工程、雜項工程等），而被上訴人已雇工施作未完成之工程項目僅止雜項、水
    電、木工三大項工程，且被上訴人僱工施作未完成部分，經訴外人綠姆指景觀有
    限公司指派專業人員實地勘驗鑑估結果，其已施作工程部分之造價為二十三萬六
    千四百六十元，且被上訴人所已施工部分僅及其全部工程進度約百分之三十而已
    ，扣除上訴人所給付之定金後，尚剩餘六萬九千二百六十八元等語資為抗辯。
四、被上訴人主張伊承攬上訴人所有坐落台中市○○○○街六三二號六樓之二建物之
    室內設計裝璜施工工程，工程總價原為二百一十萬元，上訴人並交付定金三十萬
    五千七百一十四元，伊完成部分工程後即停工，嗣兩造於於八十六年四月四日訂
    立承攬契約書，約定總價為七十一萬零九百六十六元之事實，業據其提出承攬契
    約書乙份為證，復為上訴人所不爭執，自堪信為真正。是依契約更新原則，前約
    既經兩造合意更新，且前後契約施工項目、價款等內容已互不相同，則前約即應
    因後約之訂立而消滅，兩造間之權利義務關係自悉以嗣後所訂之上開承攬契約書
    所載為準，自不待言。
五、又被上訴人主張伊業將設計圖、估價單送交上訴人審核，經其確認後，上訴人始
    交付定金，復於八十六年三月二十七日交付線路圖，嗣於訂立承攬契約書後，伊
    即依約將施工計劃書及零件樣品材質交予上訴人當場收受，以待其審核、確認，
    伊前所交付之設計圖，業已標明各種電器開關之配置線路，更於設計圖第一張標
    明水電圖，況本件工程係屬裝璜工程，關於室內用電之配置線路圖，除已包含前
    揭設計圖外，缺乏單獨之線路圖對本件工程並無影響，上訴人僅以此為由解約，
    不惟殊乏誠信，亦顯有權利濫用之嫌等情，則為上訴人所否認，並以前詞為辯。
    經查：
    (一)依上開承攬契約書第四條約定，乙方（即被上訴人）需按圖施工，並提供甲方
      （即上訴人）設計圖、線路圖、施工材料之品質、規格。第十三條約定乙方須
      於簽定本約後七日內一次備齊第四條相關文件及提出材料及施工計劃書，零件
      樣品（可以圖示替代）經雙方確認後進場施工。確認後七日內開工，開工後甲
      方不得提出更改，以利工程進行按時完工，此有上揭承攬契約書可稽。而被上
      訴人固於八十六年四月十一日交付上訴人材料施工計劃書、估價單及櫥櫃滑軌
      絞鏈樣品乙節，為上訴人所不爭執。惟兩造於八十六年四月四日訂立承攬契約
      書後，被上訴人僅於同月十一日交付上開材料施工計劃書、估價單及絞鍊與櫥
      櫃滑軌樣品，未提供室內用電之配置線路圖，上訴人因而委請律師於同月十五
      日以台中法院郵局第一八一八號存證信函通知被上訴人解除契約。迨同月二十
      三日，被上訴人始委由律師以中信字第八六０一七號函檢附天花板圖暨燈器配
      線圖寄交上訴人收受，其補送上述施工圖說資料等情，業據上訴人提出存證信
      函二件為證（見原審卷四七至五三頁、六十至六二頁），復為被上訴人所自承
      未交付該天花板圖暨燈器配線圖（見原審卷七二頁），可見係被上訴人違約在
      先。被上訴人固主張伊前所交付之設計圖，業已標明各種電器開關之配置線路
      ，更於設計圖第一張標明水電圖，況本件工程係屬裝璜工程，關於室內用電之
      配置線路圖，除已包含前揭設計圖外，缺乏單獨之線路圖對本件工程並無影響
      ，上訴人僅以此為由解約，不惟殊乏誠信，亦顯有權利濫用之嫌云云，惟兩造
      既已在契約中訂明被上訴人需提供線路圖，被上訴人自須依約履行，其未提供
      ，即為違約（本件上訴人未向被上訴人主張違約金）。然觀兩造上開承攬契約
      書之約定，並無上訴人因此得解除契約之特約；而按民法第五百零二條第一項
      有關承攬人不能於約定期限完成工作，定作人僅得請求減少報酬，而不得解除
      契約之規定，係同法第二百五十四條一般契約解除之特別規定。是承攬之工作
      因可歸責於承攬人之事由，致不能於約定期限完成，或未定期限經過相當時期
      而未完成時，除有同條第二項規定以工作於特定期限完成或交付為契約之要素
      者外，定作人即應受民法第五百零二條第一項規定之限制而不得任意解除契約
      ，初無再適用同法第二百五十四條規定之餘地（最高法院八十七年度台上字第
      一七七九號判決參照）。本件上訴人復未能證明系爭承攬契約有於特定期限完
      成或交付為契約之要素之情形，自須定相當期限催告其履行，如於期限內不履
      行時，始得解除其契約。是上訴人於收受被上訴人所交付之上開物品，於同月
      十五日委請律師以台中法院郵局第一八一八號存證信函通知被上訴人以表示解
      除契約，其解除契約自非合法，應不生效力。
    (二)按工作需定作人之行為始能完成者，而定作人不為其行為時，承攬人得定相當
      期限，催告定作人為之。定作人不於前項期限內為其行為者，承攬人得解除契
      約，修正前民法第五百零七條定有明文。又契約之一方縱有違約情事，在未合
      法解除契約前，契約仍屬存在，他方仍應受契約之拘束，自仍負有履行契約之
      義務，如有違反，即應負違約責任，殊不能謂一方先違約，他方即可任意違約
      而不必負違約之責任（最高法院八十五年度台上字第一二○四號判決參照）。
      本件被上訴人於八十六年四月十一日交付上訴人材料施工計劃書、估價單及櫥
      櫃滑軌絞鏈樣品，迨同月二十三日，被上訴人並由律師以中信字第八六０一七
      號函檢附天花板圖暨燈器配線圖寄交上訴人收受，已如前述；嗣又於八十六年
      四月二十三日催告上訴人限期確認設計圖、線路圖及施工計劃書，並擬於八十
      六年五月二日開工，有台中淡溝郵局第九一七號存證信函影本可稽，亦為上訴
      人所承認（見原審卷五七頁背面），惟上訴人未予置理，依前揭承攬契約書第
      十三條約定，上訴人備齊第四條相關文件及提出材料及施工計劃書，零件樣品
      （可以圖示替代）經雙方確認後始得進場施工，其尚須上訴人確認之協力行為
      ，而上訴人不為該協力行為，即屬違約，縱被上訴人有違約情事，在未合法解
      除契約前，兩造間承攬契約仍屬存在，上訴人仍應受契約之拘束，自仍負有履
      行契約之義務，竟而違反，揆諸上開說明，即應負違約責任，被上訴人自得依
      兩造所定承攬契約書第十五條約定，請求上訴人給付違約金。
    (三)但當事人約定契約不履行之違約金過高者，法院固得依民法第二百五十二條以
      職權減至相當之數額，惟是否相當仍須依一般客觀事實、社會經濟狀況及當事
      人所受損害情形，以為酌定標準，而債務已為一部履行者，亦得比照債權人所
      受利益減少其數額（最高法院四十九年度台上字第八○七號判例參照）。查本
      件兩造約定之承攬報酬總價為七十一萬零九百十六元，為系爭承攬契約書第一
      條所明白約定，而其約定懲罰性違約金依第十五條約定即為七十萬元，顯然過
      高，本院審酌係被上訴人未於期限內交付天花板圖暨燈器配線圖違約在先，惟
      被上訴人已交付材料施工計劃書、估價單及櫥櫃滑軌絞鏈樣品，僅天花板圖暨
      燈器配線圖未交，民國八十六年間社會經濟尚非不佳，本件承攬契約苟如期依
      約履行，扣除兩造不爭執之承攬契約書所載訂金三十萬五千七百十四元，被上
      訴人尚可請求四十萬五千二百五十二元等情，認被上訴人請求之違約金七十萬
      元，核屬過高，應核減為二十五萬元，在此範圍內之請求應予准許。逾此部分
      之請求，則屬於法無據，應駁回之。
六、按民法第二百六十條規定解除權之行使，不妨礙損害賠償之請求，並非積極的認
    有新賠償請求權發生，不過規定因其他已發生之賠償請求權，不因解除權之行使
    而受妨礙。故因契約消滅所生之損害，並不包括在內，因此該條所規定之損害賠
    償請求權，係專指因債務不履行之損害賠償而言（最高法院五十五年度台上字第
    二七二七號判例參照）。而承攬人依修正前民法第五百零七條解除契約不以定作
    人有過失為前提，可認為對於受領遲延之特別規定。其效力可參照民法第五百零
    六條第三項及第五百零九條，以為解釋。承攬人得請求定作人為相當之賠償，即
    請求其已服勞務之報酬及墊款之償還（見史尚寬氏著債法各論第三三三頁）。查
    系爭承攬工程，其工作因需上訴人之協力行為始能完成，而上訴人又不為其協力
    行為時，被上訴人乃定相當期限催告，而被上訴人違約而不於期限內為確認行為
    ，已如上述，是被上訴人遂以八十六年五月二十一日台中法院郵局第二五三六號
    存證信函解除雙方之承攬契約，業據被上訴人提出該存證信函為證，揆諸上開修
    正前民法第五百零七條規定，並無不合。被上訴人固主張伊自訂立承攬契約後，
    已投入相當之時間、勞力技術、材料用品，其已完成之木造、水電、雜項工程費
    用合計為九十一萬八千五百九十餘元，扣除已收取之定金三十萬五千七百一十四
    元，附帶被上訴人尚須給付附帶上訴人新台幣六十一萬二千八百七十六元云云，
    惟為上訴人辯稱經訴外人綠姆指景觀有限公司指派專業人員實地勘驗鑑估結果，
    其已施作工程部分之造價為二十三萬六千四百六十元，且被上訴人所已施工部分
    僅及其全部工程進度約百分之三十而已，扣除上訴人所給付之定金後，尚剩餘六
    萬九千二百六十八元等語，經查；
    (一)兩造所訂承攬契約，為木造、水電、雜項工程，其中雜項工程有三項共二萬八
      千八百元，水電工程有七項共四萬六千八百三十八元，木造工程有二十三項共
      五十八萬一千零三十八元，加上設計費用三萬二千元及玄關大理石之二萬二千
      二百九十元，合計七十一萬九百六十六兀，有承攬契約書及其附件可憑（見原
      審卷一百至一○六頁），其中雜項工程之二萬八千八百元及玄關大理石之二萬
      二千二百九十元，與上訴人所稱訴外人綠稱姆指景觀有限公司之鑑價相符（見
      原審卷二一一頁），足見被上訴人此部分主張為可採。而水電工程部分，被上
      訴人主張已完成九成云云，惟為上訴人所否認，被上訴人復未能舉證證明，然
      上訴人所承認之姆指景觀有限公司鑑價結果計算，共有二萬一千八百六十元（
      見原審卷二一○頁至二一一頁之現場鑑價單二四至三十項），可見被上訴人此
      部分亦有施作，爰依最不利於被上訴人方法計算，其得請求之部分即為二萬一
      千八百六十元。
    (二)另木工工程部分共五十八萬一千零三十八元部分：按「現場有水電工人等，客
      廳及玄關有貼板言，亦有空調，我們前後作多久忘記了，落地窗做了一半，做
      了五、六成，天花板是尚未油漆。‧‧‧我們不能進去施工，我聽警衛說是吳
      先生不要我們進去作，我們木工，半成品都完成五、六成。‧‧‧是法官要我
      確定作多少，我才拍照。玄關那邊（指大理石）做好了。現場約四人，工廠約
      有三人，我亦是受害人。」等情業據證人即現場監工楊朝琳到庭結證屬實，亦
      為被上訴人所不爭執，上訴人雖抗辯證人楊朝琳既為被上訴人僱用為現場監工
      ，其證言自難免偏頗，且經訴外人綠姆指景觀有限公司指派專業人員實地勘驗
      鑑估結果，其已施作工程部分為百分之三十云云。惟證人為不可代替，其證言
      苟係屬實，非不可採信。並參酌兩造所訂承攬契約施工期限為十四個工作天（
      見契約第三條），比照上訴人所抗辯被上訴人已經之四十九工作天（見原審卷
      一二六頁）等情以觀，堪認證人楊朝琳所供並非子虛，而上訴人訴人辯稱經訴
      外人綠姆指景觀有限公司指派專業人員實地勘驗鑑估結果，其已施作工程部分
      為百分之三十云云，惟訴外人綠姆指景觀有限公司既名曰為景觀，顯非木工為
      擅長，是該景觀公司木工此部分之鑑價並非可採，應以被上訴人所屬監工楊朝
      琳所供為可採；則依證人楊朝琳所供平均以五成五計算（按其供已完成五、六
      成），被上訴人此部分完成為三十一萬九千五百七十一元（581038×5.5＝319
      571，以下均元以下四捨五入）。
    (三)設計費用部分：依照上開已完成部分比率計算，被上訴人可請求之設計費用為
      一萬八千五百元（28800＋22290＋21860＋319571＝392521，392521÷710966
      ×32000＝18500）。
    (四)綜上所述，被上訴人所得請求之損害賠償金額為四十一萬一千零二十一元（
      392521＋18500＝411021），扣除上訴人已支付之三十萬五千七百十四元，上
      訴人應再給付被上訴人十萬五千三百零七元。
七、從而，被上訴人請求被上訴人給付二十五萬元及自起訴狀繕本送達翌日即八十六
    年七月廿五日起算法定遲延利息之違約金，洵屬正當，應予准許，原審就此部分
    所為上訴人敗訴之判決，核無不合，上訴論旨指摘原判決不當，聲明求為廢棄改
    判，非有理由，應予駁回。超過上開應准許部分，即為無理由，不能准許，原審
    為上訴人敗訴之判決，於法尚有未洽，自屬不能維持。上訴論旨指摘原判決不當
    ，求為廢棄改判，非無理由。至於被上訴人請求損害賠償部分，原審認為被上訴
    人不得請求，駁回被上訴人此部分之請求，自有可議，被上訴人此部分之附帶上
    訴，在其得請求之範圍內為有理由，應廢棄改判，並准許附帶上訴上開金額及其
    利息之請求，其不得請求之部分，原審所為被上訴人敗訴之判決，核無不合，附
    帶上訴論旨指摘原判決不當，聲明求為廢棄改判，非有理由，應予駁回，爰分別
    判決如主文所示。
八、本件事證已臻明確，兩造其餘主張及攻擊防禦方法，已無逐一審酌之必要，附此
    敘明。
據上論結：本件上訴為一部有理由，一部無理由，附帶上訴為一部有理由，一部無理
由，依民事訴訟法第四百五十條、第四百四十九條第一項、第七十九條但書，判決如
主文。
中      華      民      國    九十      年      八      月    二十一    日
~B1民事第五庭審判長法  官  陳滿賢
~B2                法  官  簡清忠
~B3                法  官  鄭金龍
右為正本係照原本作成。
兩造均不得上訴。
~B                書記官  林明冬
中      華      民      國    九十      年      八      月    二十二    日
                                                                        Ｂ


司法院資訊處製作；財團法人民間司法改革基金會備份。
